【裁判字號】    97,訴,521
【裁判日期】    971128
【裁判案由】    清償借款
【裁判全文】
臺灣新竹地方法院民事判決               97年度訴字第521號
原      告  乙○○
被      告  丙○○
            甲○○
上列當事人間清償借款事件，本院於民國97年11月14日言詞辯論
終結，判決如下：
    主      文
被告丙○○應給付原告新臺幣貳拾萬元及自民國九十七年十月五
日起至清償日止，按年息百分之五計算之利息。
被告甲○○應給付原告新臺幣拾萬元及自民國九十七年十月五
日起至清償日止，按年息百分之五計算之利息。
原告其餘之訴駁回。
訴訟費用由被告丙○○負擔百分之二十，由被告甲○○負擔百分
之三十，餘由原告負擔。
本判決第一項於原告以新臺幣陸萬柒仟元為被告丙○○供擔保後
，得為假執行。
本判決第二項於原告以新臺幣拾萬元為被告甲○○供擔保後，得
為假執行。
原告其餘假執行之聲請駁回。
    事實及理由
一、程序部分：被告等經合法通知，均未於言詞辯論期日到場，
    核無民事訴訟法第386條各款所列情形，爰依原告之聲請，
    准由其一造辯論而為判決。
二、事實摘要：
（一）原告主張：緣兩造為同事關係，被告二人原為夫妻，被告
      丙○○於民國96年3月21日向原告稱將與被告甲○○至大
      陸地區開設餐飲店為由，而向原告借款新臺幣（下同）20
      0,000元，並由被告丙○○簽發借據一張交付原告，並保
      證二個月後還款。未料二個月後，被告丙○○卻又向原告
      稱該餐飲店尚有資金需求，請原告再行借款800,000元，
      並表示願請被告甲○○書立總借款金額1,000,000元之借
      據予原告，以示被告夫婦二人共同還款之誠意，復一再保
      證二個月內將可全部清償，由於兩造為多年同事，原告爰
      不疑有他即借與被告800,000元。詎料96年7月21日還款期
      限屆至後，被告二人仍一再拖延還款，為此爰依消費借貸
      之法律關係，請求被告返還借款。並聲明：被告應共同給
      付原告1,000,000元，暨自96年7月21日起至清償日止，按
      年息百分之五計算之利息；訴訟費用由被告負擔；願供擔
      保，請准宣告假執行。
（二）被告等經合法通知，均未於言詞辯論期日到場，亦未提出
      書狀作何聲明或陳述。
三、本院之判斷：
（一）原告起訴主張被告於96年3月21日及96年5月21日向原告分
      別借款200,000元及800,000元，並簽發系爭借據200,000
      元及借據1,000,000元作為借款證明一節，業據提出系爭
      借據影本2紙及活期儲蓄存摺影本1份為證，惟按當事人主
      張有金錢借貸關係存在，須就其發生所須具備之特別要件
      即金錢之交付及借貸意思表示互相一致負舉證之責任（最
      高法院81年臺上字第2372號判決要旨參照）。原告既主張
      被告丙○○、甲○○共同向其借款1,000,000元，則原告
      即應分別就被告丙○○及甲○○向原告借款1,000,000元
      及被告等有共同借款之意思表示為舉證，經查：
    1.依原告提出之借據（本院卷第43頁）記載：「丙○○於西
      元2007年3月21號向乙○○借款新臺幣20萬，特立此借據
      ，借款人丙○○（簽章）」以觀，原告主張原告與被告丙○○間確實有借款200,000元之消費借貸合意，堪信為真
      實。復原告於本院97年11月14日審理時當庭陳述略以：該
      筆200,000元借款96年3月21日當天提領現金交付被告丙○○一節（本院卷第40頁背面），核與原告所提出其於改制
      前新竹市第一信用合作社活期儲蓄存款帳戶（下稱系爭帳
      戶）存摺所記載：「96.3.21-現金-240,000」之提款紀錄
      （本院卷第26頁）以及本院依職權向新竹第一信用合作社
      （即改制前新竹市第一信用合作社）調閱原告系爭帳戶之
      往來明細記載「960321現金支出240,000.00」（本院卷第
      36頁）記載，就原告於借款日提領現金一節均相符。由此
      可推知原告為借與被告丙○○上開款項而於借款當日即提
      領200,000元現金並交付予被告丙○○之事實，是原告主
      張被告丙○○向其借款200,000元並已交付該借款200,000
      元等情，應堪信為真實。
    2.
    (1)依原告提出之借據（本院卷第42頁）記載：「茲向乙○○
      小姐借款新臺幣壹百萬元整，口說無憑特立此據以茲證明
      。借款人甲○○（簽名），中華民國96年5月21日立據」
      記載以觀，是就原告主張原告與被告甲○○間確實有借款
      1,000,000元之消費借貸合意，堪信為真實。
    (2)原告提出之活期儲蓄存摺記載：「96/4/10-現金-500,000
      .00 」、「96/5/21-現金-300,000」，與本院依職權向新
      竹第一信用合作社調閱原告系爭帳戶之往來明細記載「96
      0410現金支出500,000.00」、「960521現金支出300,000.
      00」（本院卷第37、38頁）記載相核，是原告確實有於96
      年4月10日以及同年5月21日自系爭帳戶中分別提領500,00
      0元以及300,000元等情，堪信為真實。
    (3)原告提出之被告甲○○所簽立之1,000,000元借據日期為9
      6年5月21日，並佐以原告主張上開提領出之現金共800,00
      0元亦係於96年5月21日提領後二、三天一次交付予被告丙○○一節而言（本院卷第40頁背面），就上揭系爭帳戶中
      提領300,000元係於96年5月21日，與上揭借據所立日期相
      符，亦與原告所主張於96年5月21日提領後二、三天一次
      交付一節於時間上密接，由此可推知原告為借與被告甲○○上開款項而於借款當日即提領300,000元現金並交付予
      被告丙○○之事實，是原告主張被告甲○○向其借款300,
      000元並已交付該借款300,000元等情，應堪信為真實。
    (4)原告提出之被告甲○○所簽立之1,000,000元借據日期為9
      6年5月21日，並佐以原告主張上開提領出之現金共800,00
      0元亦係於96年5月21日提領後二、三天一次交付予被告丙○○一節而言（本院卷第40頁背面），可知原告自系爭帳
      戶提領現金500,000元之期日距原告所主張交付借款現金
      之期日有一個月又十數日之久，而500,000元之現金數額
      非小，且依原告主張既係於96年5月21日之後幾日一次交
      付借款800,000元，何需於96年4月10日即提領500,000元
      現金，是原告此主張顯與為免保管大額現金風險，貸予現
      金之人通常不會在約定交付借貸現金前先行自銀行中提領
      之常情不符，是無法以此推論原告已交付500,000元現金
      之借款予被告甲○○。
    3.又被告甲○○簽立1,000,000元借據予原告，原告主張該
      借據含括被告丙○○上開借款200,000元，爰請求被告甲○○應與被告丙○○共同清償原告此部分之借款債務云云
      ，惟依原告提出之借據（本院卷第42頁），被告甲○○是
      否就前開被告丙○○所欠200,000元之借款債務有共同借
      款或債務承擔之意思表示並未有明確之記載，是依原告所
      提出之文書證物既無法證明被告甲○○有與被告丙○○共
      同借款之意思表示，且與原告有意思表示一致之情形，則
      原告主張被告甲○○應與被告丙○○共同給付欠款200,00
      0元部分，即非可採。反之，上開借據僅記載借款人為被
      告甲○○，是亦未能證明被告丙○○有向原告商借上開借
      據所載之1,000,000元借款之意思表示，則原告主張被告
      丙○○應與被告甲○○共同給付原告1,000,000元，亦無
      法採信。
    4.綜上，依原告所提出之借據2紙以及系爭帳戶存摺，僅能
      證明：
    (1)被告丙○○有向其借款200,000元之意思表示合致及交付
      200,000元之事實，而無法證明被告丙○○有向原告借款
      1,000,000元之意思表示並交付之事實，是被告丙○○應
      給付原告200,000元應屬可採，逾此部分並無法證明。
    (2)被告甲○○有向其借款1,000,000元之意思表示合致及僅
      交付300,000元之事實，而無法證明原告有將其中借款500
      ,000 元交付之事實及被告甲○○就其中200,000元有共同
      借款之意思表示，是被告甲○○應給付原告300,000元應
      屬可採，逾此部分亦無法證明。
（二）末按消費借貸未定返還期限者，借用人得隨時返還，貸與
      人亦得定一個月以上之相當期限，催告返還，民法第478
      條後段定有明文。所謂貸與人得定一個月以上之相當期限
      催告返還，祇須貸與人有催告之事實，而催告後已逾一個
      月以上相當期限者，即認借用人有返還借用物之義務。貸
      與人如已對借用人起訴，起訴狀繕本送達借用人，且截至
      言詞辯論之日止，已逾一個月以上，亦可認貸與人之請求
      與民法第478條規定相符（最高法院70年臺上字第2011號
      、73年臺抗字第413號判例參照）。又既然金錢借款未定
      返還期限者，必經貸與人定一個月以上之相當期限催告屆
      滿後，借用人仍未返還，始負遲延之責。是金錢借款未定
      返還期限者，貸與人如已對借用人起訴，起訴狀繕本送達
      借用人，依上說明，其應於受貸與人催告（訴狀繕本之送
      達）之日起逾一個月，始負遲延之責。又遲延之債務，以
      支付金錢為標的者，債權人得請求依法定利率計算之遲延
      利息。民法第233條第1項前段定有明文。查，本件原告係
      本於消費借貸之法律關係請求被告等清償借款，雖原告主
      張與被告約定於借款後2個月內返還，惟原告所提出之借
      據2紙皆未載有清償日期，有上開借據影本2紙附卷可稽，
      並無法推論有原告所指與被告約定於借款後2個月內返還
      一節為真正，是僅能認定原告請求返還之借款均應屬無確
      定期限之給付，而原告並未催告被告為給付，亦未於本件
      訴訟程序進行中提出任何催告之證據證明，依上開規定，
      被告應自本件訴訟起訴狀繕本送達之翌日逾一個月即97年
      10月5日起始負遲延責任（參本院卷附送達被告二人戶籍
      地址之送達證書第18頁、第19頁），則原告關於清償借款
      遲延利息之請求，應自97年10月5日起算，原告請求自96
      年7月21日起算之遲延利息，為無理由，應予駁回。
（三）從而，原告請求被告等分別給付如主文第1項、第2項所示
      之金額及利息，為有理由，應予准許，至逾此範圍之請求
      ，原告未能證明其有金錢之交付或借貸之意思表示一致，
      自不能准許，應予駁回。
四、本件原告勝訴部分，原告陳明願供擔保，請准宣告假執行，
    核無不合，爰酌定相當之擔保金准許之，至原告敗訴部分，
    其假執行之聲請因訴之駁回而失所依據，應併予駁回之。
五、據上論結：本件原告之訴為一部有理由，一部無理由，依民
    事訴訟法第385條第1項前段、第390條第2項、民事訴訟法第
    79條。
中    華    民    國    97    年    11    月    28    日
                        民事第二庭  法  官  方鴻愷
以上正本係照原本做成。
如對本判決上訴，須於判決送達後20日內向本院提出上訴狀。
中    華    民    國    97    年    11    月    28    日
                                    書記官  鍾佩芳


司法院資訊處製作；財團法人民間司法改革基金會備份。
